【裁判字號】    97,消債更,768
【裁判日期】    980107
【裁判案由】    更生
【裁判全文】
臺灣桃園地方法院民事裁定           97年度消債更字第768號
聲  請  人
即  債務人  甲○○
                        317.
代  理  人  吳恩篤律師
上列聲請人因消費者債務清理條例更生事件，本院裁定如下
：
    主  文
更生之聲請駁回。
聲請費用由聲請人負擔。
    理  由
一、按「債務人與金融機構協商成立者，不得聲請更生或清算。
    但因不可歸責於己之事由，致履行顯有重大困難者，不在此
    限」、「本條例施行前，債務人依金融主管機關協調成立之
    中華民國銀行公會會員辦理消費金融案件無擔保債務協商機
    制與金融機構成立之協商，準用前項之規定」，消費者債務
    清理條例第151 條第5 項、第6 項定有明文。是債務人與債
    權人協商債務清償方案成立後，債務人即應按其協商條件履
    行，僅於其後發生收入或收益不如預期之情事變更，致該方
    案履行有重大困難甚或履行不能者，始得依本條例第151 條
    第5 項但書之規定聲請更生或清算。次按，消費者債務清理
    條例更生程序規範之目的，係在維持債務人基本生活之情況
    下，於債務人之能力範圍內盡力清償債務，乃在幫助陷於經
    濟上困境之債務人，得藉由更生或清算程序，走出經濟困境
    ，而得重建更生，非謂債務人得任意利用債務清理程序以達
    其減輕債務之目的。又債務人如於消費者債務清理條例施行
    前，已依金融主管機關協調成立之中華民國銀行公會會員辦
    理消費金融案件無擔保債務協商機制，與金融機構成立協商
    ，即須依約清償債務，不得依消費者債務清理條例聲請更生
    ，蓋該債務清償方案係經債務人行使程序選擇權而與債權人
    締結之債務清理契約，債務人即應受該契約之拘束，因此，
    為避免債務人對已成立之協商方案任意毀諾，濫用更生或清
    算之債務清理程序，須債務人於協商成立後因不可歸責於己
    之事由，致其無法履行原定清償方案，始例外得依消費者債
    務清理條例聲請更生或清算。
二、聲請意旨略以：聲請人曾於消費者債務清理條例施行前，依
    銀行公會會員辦理消費金融案件無擔保債務協商機制，與最
    大債權銀行即台東中小企業銀行股份有限公司（下稱台東企
    銀）成立協商，依協議內容聲請人自95年8 月起按月還款新
    台幣（下同）14,000元，聲請人繳納3 期計42,000元後，自
    95年11月起未依約繳納，尚有債務1,451,328 元。聲請人於
    95年1 月20日與王聰華離婚，雖單親仍須扶養罹患輕度殘障
    之舅舅鄧炳明每月3,000 元，另租屋每月租金5,500-6,000
    元，聲請人95年薪資收入298,576 元，平均每月24,881元，
    扣除上述支出，餘16,381元，再依協商條件每月償還14,000
    元，餘2,381 元，實難以維生。聲請人96年薪資收入為242,
    533 元，平均每月20,211元，較95年收入每月減少4,670 元
    ，如償還協商條件14,000元，亦無法維持最基本生活，自無
    法履行協商條件，又債權人匯豐商業銀行股份有限公司以聲
    請人積欠78,400元，於97年7 月24日聲請強制執行扣薪，聲
    請人更無法履行協商條件，聲請人無擔保或無優先權債務未
    逾1,200 萬元，且未經法院裁定開始清算或宣告破產，爰聲
    請更生等語。
三、經查，聲請人於消費者債務清理條例施行前，依金融主管機
    關協調成立之中華民國銀行公會會員辦理消費金融案件無擔
    保債務協商機制，於95年與最大債權金融機構台東企銀成立
    協商，債務總額為150 萬元，按月清償14,000元，聲請人嗣
    自95年11月起毀諾未依約履行等情，業據聲請人陳述在卷，
    並有財團法人金融聯合徵信中心當事人綜合信用報告一份在
    卷可稽。聲請人雖以其並無固定資產，主要收入為其薪資所
    得，其95年、96年之收入分別為298,576 元、242,533 元，
    平均每月24,881、20,211元，扣除其每月固定房租支出5,50
    0 元及扶養舅舅鄧炳明3,000 元後，所餘金額已不足維持基
    本生活，其毀諾未依協商履行，有不可歸責於己之事由致履
    行有重大困難云云。然查，聲請人95年度薪資收入為342,72
    5 元，平均每月為28,560元 (另有其他收入各為3,188 元、
    5,000 元)， 而96年薪資收入為235,653 元 ，平均每月為
     19,638 元 (另有其他收入880 元、6,000 元)， 有聲請人
    所提財政部臺灣省北區國稅局95、96年度綜合所得稅各類所
    得資料清單二份在卷可參，其96年薪資收入雖較95年度略為
    減少，惟因另有其他收入，二者差額尚非甚鉅，又聲請人自
    96 年7月16日起任職健鼎科技股份有限公司 (下稱健鼎公司
    )迄 今，其97年4 月、5 月、6 月之薪資分別為，27,229元
    、25,359元、26,544元，有聲請人所提健鼎公司在職證明及
    薪資條存卷可參，其薪資收入與95年協商當時之經濟情況尚
    屬相當，並無收入或收益不如預期之情事變更之情。聲請人
    與台東企銀協商償還債務之條件為按月償還14,000元，以聲
    請人之薪資收入扣除14,000元，仍有約一萬餘元可供維持基
    本生活所需，並無不能清償債務或有不能清償之虞。聲請人
    雖其以每月須支出房租5,500 元，又須扶養舅舅鄧炳明每月
    支出3,000 元，扣除上開金額後已無法維持基本生活云云，
    固據提出房屋租賃契約書、收據及鄧炳明簽收條為證。惟按
    債務人應本其最大之誠信及能力履行債務，為達清償債務之
    目的，其生活需求與程度自應有所限制，不能與一般常人或
    其原有之生活程度相比，始能於維持基本生活之情形下，將
    所餘金錢償還債權人，而基本生活所需之金額究為若干？固
    因時、地不同而有不同之標準，依行政院主計處依社會救助
    法第4 條所統計之歷年最低生活費一覽表，臺灣省97年度每
    人每月最低生活費為9,829 元，此標準雖非可一體適用，然
    究非不得作為客觀衡量之基準。聲請人每月之薪資所得扣除
    協商債務14,000元後，尚有一萬餘元，已足敷其基本生活所
    需，縱其無選擇性每月必須支出房租5,500 元，亦應於其他
    項目縮減開支而為因應。聲請人又以其每月支付舅舅鄧炳明
    3,000 元，惟查鄧炳明為聲請人之舅舅，為三親等旁系血親
    ，鄧炳明育有子女二人，有戶籍謄本一份在卷可稽，依民法
    第1115條規定，聲請人並不負法定扶養義務，聲請人縱因感
    念鄧炳明自小照顧之恩以盡人倫之孝，惟仍應斟酌其自身之
    經濟能力量力而為，聲請人所陳每月支出3,000 元給付鄧炳
    明，本院認非屬必要之支出費用。綜上所述，聲請人與最大
    債權金融機構台東企銀協商時，並無協商條件不公允之情，
    而其薪資收入扣除協商債務後，尚可維持其基本生活所需，
    聲請人於協商成立後，其薪資收入雖略有減少，然減少之金
    額並非甚鉅，且於本件更生聲請時，已回復其協商時之狀況
    ，並無情事變更而有不能清償債務或不能清償之虞，因之聲
    請人95年11月起任意毀諾未依協商條件履行，顯無不可歸責
    性。又聲請人既有固定收入之履行能力，縱有一時履行不便
    ，允宜再與債權銀行個別協商以求適當履行，斷無任由聲請
    人選擇毀諾聲請更生之理。
四、綜上所述，本件聲請人既與金融機構成立協商，又未能釋明
    因何不可歸責於己之事由致履行協商內容顯有重大困難，其
    聲請更生，顯與前開規定不符，聲請更生要件不備，且又無
    從補正，揆諸前開說明，自應駁回其更生之聲請。
中    華    民    國    98    年    1     月    7     日
                  民事第三庭    法  官  黃斯偉
以上正本係照原本作成。
如不服本裁定應於送達後10日內向本院提出抗告狀，並繳納抗告
費新臺幣1,000元。
                                書記官  古秋梅
中    華    民    國    98    年    1     月    8     日


司法院資訊處製作；財團法人民間司法改革基金會備份。
